【裁判字號】    99,上易,316
【裁判日期】    990721
【裁判案由】    返還不當得利等
【裁判全文】
臺灣高等法院民事判決                 99年度上易字第316號
上  訴  人  丁○○
訴訟代理人  吳金棟律師
被上訴人    甲○○
                        1
訴訟代理人  邱基祥律師
被上訴人    乙○○
                        樓
訴訟代理人  邱基祥律師
            丙○○
                        29號
上列當事人間返還不當得利等事件，上訴人對於中華民國99年2
月23日台灣板橋地方法院98年度訴字第2614號第一審判決提起上
訴並為訴之變更，本院於99年7月7日言詞辯論終結，判決如下：
    主    文
變更之訴駁回。
變更之訴訴訟費用由上訴人負擔。
    事實及理由
壹、程序方面：
一、按當事人於第二審程序為訴之變更、追加或提起反訴，非經
    他造同意不得為之，但有民事訴訟法第256條第2款至第4款
    情形，不在此限，同法第446條第1項定有明文。上訴人起訴
    時之訴訟標的為民法第174條、第177條、第184條、第184條
    第1項、第197條第3項、第179條，即無因管理、侵權行為及
    不當得利之法律關係，請求被上訴人賠償損害或返還不當得
    利（原審卷第4、5頁）。嗣上訴人於本院變更訴訟標的為民
    法第541條第1項及第227條第1項，即基於委任契約之請求權
    及未履行委任契約之債務不履行損害賠償請求權（本院第7
    頁），經核上訴人主張之事實，均係被上訴人未將售屋所得
    價款交付上訴人，其請求之基礎事實同一，上訴人所為訴之
    變更，合於前開規定，應予准許。則上訴人原訴之訴訟繫屬
    ，因訴之變更而消滅，本院僅就變更之新訴為裁判。
二、上訴人起訴時之聲明為被上訴人乙○○或甲○○應給付上訴
    人新台幣（以下同）480萬元本息，上訴人僅就敗訴中之150
    萬元本息上訴，請求被上訴人連帶給付，其餘未上訴部分，
    已告確定。
貳、實體方面：
一、上訴人主張：
  (一)上訴人係坐落台北縣淡水鎮○○段26及33地號土地及其上建
    物即門牌號碼台北縣淡水鎮○○路30巷1 弄66號房屋及該41
    號地下層各兩處（下稱系爭房地）之所有權人，被上訴人甲
    ○○於民國91年4月25日以總價480萬元將系爭房地出售予善
    意第三人，甲○○將出售系爭房地扣除必要費用之餘款440
    萬元（下稱系爭款項）存入被上訴人母親王林瓊之合作金庫
    銀行0000000000000號帳戶（下稱合庫帳戶），未交付委任
    人即上訴人本人，屬債務不履行。王林瓊在第一商業銀行信
    託處（下稱一銀）設有兩個受託財產專戶，即00000000000
    號（下稱Ａ帳戶）及00000000000號（下稱Ｂ帳戶），Ｂ帳
    戶係為上訴人設立，應有存款900萬元以上，現僅餘100餘萬
    元，Ａ帳戶係為王林瓊本人利益而設立之信託帳戶，非為上
    訴人設立之信託帳戶，Ａ帳戶隨時（含被上訴人）均得提領
    ，縱Ａ帳戶存提款總額超過一千萬元，仍屬未依債之本旨交
    付上訴人系爭款。
  (二)上訴聲明：
    1.原判決駁回上訴人後開之訴部分廢棄。
    2.上開廢棄部分，被上訴人應連帶給付上訴人150萬元，及
      自起訴狀繕本送達翌日起至清償日止按年息5% 計算之利
      息。被上訴人其中1人為給付，另1人免給付義務。
二、被上訴人則以：
  (一)被上訴人不同意上訴人所為訴之變更。上訴人在原審主張被
    上訴人甲○○不合法代理上訴人與第三人簽訂系爭房地之不
    動產買賣契約，屬侵權行為、不當得利，與在本院所主張之
    有委任關係，基礎事實完全不同。
  (二)上訴人及其配偶王麗慧（即乙○○、甲○○之妹）罹患精神
    疾病多年，並領有重大傷病卡，長期無法謀生，依靠父母之
    贈與生活，上訴人財產多為其父母黃華淞、戊○○○提供，
    自91年起，由上訴人之岳父母王淵源、王林瓊全權處理上訴
    人之財產帳務，直至渠等2人分別於95年10月、98年9月過世
    止。黃華淞有感年紀漸大，無力照顧患有精神疾病之兒、媳
    ，適逢王麗慧父母退休搬至乙○○住家附近，黃華淞夫妻便
    主張出售系爭房地，上訴人夫妻搬至龍潭王麗慧父母住家附
    近，以便就近照應。嗣黃華淞夫妻委託甲○○執行售屋事宜
    ，售屋款項皆存入王麗慧母親王林瓊之帳戶，以該筆款項逐
    月各撥3萬元給上訴人夫妻作生活費，並自95年3月起以信託
    方式，逐月各撥3萬元給上訴人夫妻，並無任何款項進入乙
    ○○、甲○○之帳戶。王林瓊設立Ａ、Ｂ兩個帳戶是為了節
    稅，每次撥款110萬元才不會被課徵贈與稅等語置辯。
  (三)答辯聲明：上訴駁回。
三、兩造不爭之事實：
  (一)被上訴人甲○○於91年4月25日以總價480萬元將系爭房地出
    售予善意第三人，甲○○將出售系爭房地扣除必要費用之餘
    款440萬元存入王林瓊之合作金庫帳戶。王林瓊98年9月27日
    死亡，財政部台灣省北區國稅局出具之遺產稅免稅證明書上
    登載王林瓊合作金庫帳戶存款為373元。
  (二)上訴人之父母黃華淞、戊○○○曾書立委任授權書，記載：
    「茲黃華淞、陳玉珍之兒子丁○○、媳婦王麗慧患有精神疾
    病已數十年，領有重大傷病卡，現因本人年邁，無力照料、
    監護兩人，茲委任授權姻親家人：親家王淵源、親家母王林
    瓊、姻親兄甲○○、姻親嫂林娟、姻親姊夫丙○○、姻親姐
    乙○○等六人全權監護處理兒媳兩人之生活、就醫及相關事
    宜，謹此為證」（原審卷第80頁），並經戊○○○於本院證
    稱要信託，不然錢被騙光，上訴人就要當乞丐，希望將上訴
    人送醫治療等語屬實（本院卷第57頁反面、58頁正反面）。
    上訴人在99年4 月16日因精神病發毆打其母親即證人戊○○
    ○，致戊○○○左手臂瘀青、大腿及頭部亦瘀青，經本院當
    庭勘驗屬實，亦經上訴人自認不應毆打母親戊○○○等語屬
    實（本院卷第57頁正反面）。參以上訴人之父親黃華淞及岳
    父王淵源於88年間與上訴人及其配偶王麗慧簽訂生活公約與
    規劃、生活公約與規劃修正與補充等情（本院卷第111至114
    頁），堪信上訴人及其配偶確均患有精神疾病，長期無法謀
    生，依靠父母之贈與生活。
  (三)王林瓊在一銀設有兩個受託財產專戶，即Ａ帳戶與Ｂ帳戶，
    Ｂ帳戶99年2月1日存款餘額為1,075,100元，有一銀之覆函
    附於本院卷第88頁可稽。上訴人設於中華郵政股份有限公司
    蘭雅郵局（下稱蘭雅郵局）之帳戶自95年4月3日起99年4月1
    日止，按月匯款入帳29,990元；王麗慧設於中華郵政股份有
    限公司臺北體育場郵局（下稱體育場郵局）帳戶自95年4月3
    日起99年4月1日止，按月匯款入帳29,990元；有中華郵政股
    份有限公司臺北郵局覆函附於本院卷第71至85頁可稽，堪信
    為真。
四、兩造爭執點之論述：
    上訴人變更之訴主張系爭款項存入王林瓊之合庫帳戶，未交
    付委任人即上訴人本人，屬債務不履行；另主張王林瓊在一
    銀設有兩個受託財產專戶，即Ａ帳戶及Ｂ帳戶，Ｂ帳戶係為
    上訴人設立，應有存款900萬元以上，現僅餘100餘萬元，亦
    屬被上訴人未依債之本旨交付上訴人系爭款。是兩造之爭執
    點為被上訴人是否應負債務不履行之責任。本院判斷如下：
  (一)關於系爭款存入王林瓊之合庫帳戶部分：
    依上訴人母親戊○○○於本院之證詞，系爭房地雖登記為上
    訴人名義，原係戊○○○出資購買（本院卷第57頁反面），
    再參照戊○○○於98年10月20日簽立之證明書記載：「本人
    長子丁○○及長媳王麗慧自89年1月1日由淡水搬遷至龍潭定
    居（龍潭鄉○○路278巷88弄3衖10號2F），有關龍潭買屋（
    以上住址）、淡水鄧公路舊屋出售及生活費支出事宜，概由
    本人夫妻（夫黃華淞）委託本人親家（王淵源夫妻二人）協
    助帳務管理，費用支出明細單，王淵源先生每年定期送達本
    人審閱無誤。95年初，本人親家倆夫妻因健康及年歲漸長因
    素不適合持續管理帳務，於95年3 月將本人支付予長子及長
    媳之生活費存入龍潭第一銀行辦理財產信託，由一銀每月按
    期分別撥款至長子與長媳之郵局帳戶各參萬元。以上有關本
    人支付予長子及長媳之生活費用，甲○○及乙○○二人均未
    涉及，特此證明」等語（原審卷第85頁），堪信出售系爭房
    地事宜係戊○○○與其夫黃華淞委託王淵源夫妻辦理，則系
    爭售屋款項暫存入受任人王林瓊之合庫帳戶，亦係依委任人
    戊○○○之指示辦理。雖上訴人與被上訴人甲○○就系爭房
    地之出售等事務曾簽訂授權書（原審卷第97頁），係因上訴
    人罹患精神疾病，但既為系爭房地之登記名義人，甲○○仍
    須執有授權書始能代王林瓊執行委任事務與第三人進行交易
    。事實上，系爭房地之出售事宜，係上訴人父母委任王淵源
    、王林瓊夫婦辦理，王淵源夫婦再委由甲○○執行，被上訴
    人甲○○完全依委任人戊○○○之指示辦理，並無債務不履
    行情事。
  (二)關於上訴人主張Ｂ帳戶係為上訴人設立，應有900萬元以上
    ，不足部分亦屬被上訴人債務不履行云云：
    1.Ａ帳戶係以王林瓊之名義所設立，被上訴人並非設立帳戶
      之人，不論上訴人主張Ａ帳戶非為上訴人所設立，屬自益
      帳戶云云，是否屬實；上訴人就被上訴人為何就Ａ帳戶受
      有利益，未舉證以實其說（本院卷第125 頁反面），空言
      被上訴人得隨時提款云云，則上訴人主張被上訴人有債務
      不履行情事，顯無可採。
    2.依戊○○○98年10月20日簽立之證明書所載，系爭售屋款
      項自95年3月以後，按月各匯款3萬元入上訴人及其配偶帳
      戶，再參照不爭執事項所載，上訴人及其配偶確實按月收
      到29,990元（轉帳手續費10元），堪信王林瓊確實依戊○
      ○○之指示處理委任事務。Ｂ帳戶之資金來自Ａ帳戶，有
      一銀之覆函附於本院卷第87、88頁可稽，95、96、97年各
      轉入110 萬元，與修正前之遺產及贈與稅法規定之贈與稅
      免稅額相當，被上訴人抗辯王林瓊設立Ａ、Ｂ兩帳戶係為
      節稅等語，洵堪採信。
    3.上訴人罹患精神疾病，病發時甚至毆打母親戊○○○，致
      其頭、手、腿多處瘀青，戊○○○曾經中風，仍護子心切
      ，不願意對上訴人提出刑事告訴。戊○○○想方設法，為
      上訴人保留生活基金，以設立信託基金之方式按月匯款予
      上訴人，以免上訴人日後生活堪慮。被上訴人之母親王林
      瓊係受戊○○○委任，代為處理系爭款項，上訴人不思感
      恩，竟無端提起本件訴訟，於原審指稱被上訴人侵權行為
      ，嗣經原審法院查明出售系爭房地係上訴人之父母委任王
      林瓊等人處理，於本院變更為被上訴人應負債務不履行責
      任，復經戊○○○到院證稱被上訴人並無上訴人指稱之情
      事，上訴人之主張，全無可採。上訴人於本院審理期間，
      經入院治療，情緒穩定，出具聲明書，希望維持按月匯款
      方式，不要將信託帳戶解除，有聲明書附於本院卷第164
      頁可稽，堪信上訴人確實罹患精神疾病，情緒不穩。
五、綜上所述，上訴人之主張全無可採，被上訴人抗辯，堪以採
    信。從而，上訴人於本院為訴之變更，本於債務不履行之法
    律關係，請求被上訴人連帶給付150萬元，及自起訴狀繕本
    送達翌日起至清償日止，按年息5%計算之利息，為無理由，
    應予駁回。
六、本件事證已臻明確，兩造其餘攻擊防禦方法，經審酌後，或
    與本件無涉，或與判決結果不生影響，毋庸一一論列。
七、據上論結，本件變更之訴為無理由，依民事訴訟法第463條
    、第78條，判決如主文。
中    華    民    國    99    年    7     月    21    日
                    民事第二庭
                        審判長法  官  吳謙仁
                              法  官  黃莉雲
                              法  官  蘇瑞華
正本係照原本作成。
不得上訴。
中    華    民    國    99    年    7     月    22    日
                              書記官  賴以真

司法院資訊處製作；財團法人民間司法改革基金會備份。
